ACORDAO-COMPLETO-2440517

ACÓRDÃO 3186/2022 ATA 18/2022 - PRIMEIRA CÂMARA

VISTOS, relatados e discutidos estes autos de tomada de contas especial instaurada em desfavor da Sra. Maria das Graças Marques Silva (XXX.542.104-XX) , prefeita do município de Monte Alegre/RN na gestão 2009-2012, em razão da impugnação total das despesas do Convênio 1063/2010;
ACORDAM os ministros do Tribunal de Contas da União, reunidos em sessão da 1ª Câmara, diante das razões expostas pelo relator, em: 
9.1. julgar irregulares as contas da Sra. Maria das Graças Marques Silva (XXX.542.104-XX) , com fundamento nos arts. 1º, inciso I, 16, inciso III, alíneas "b" e "c", da Lei 8.443/1992, c/c os arts. 1º, inciso I, e 209, incisos II e III, do Regimento Interno do TCU; 
9.2. condenar a responsável indicada no subitem anterior, com fundamento no art. 19, caput, da Lei 8.443/1992, c/c o art. 210 do Regimento Interno do TCU, ao pagamento da importância a seguir especificada, com a fixação do prazo de 15 (quinze) dias, a contar da notificação, para comprovar, perante o Tribunal (art. 23, inciso III, alínea "a" da Lei 8.443/1992, c/c o art. 214, inciso III, alínea "a", do Regimento Interno) , o recolhimento da dívida aos cofres do Tesouro Nacional, atualizada monetariamente e acrescida dos juros de mora, calculados a partir da data discriminada, até a data do recolhimento, com o desconto do crédito registrado, na forma prevista na legislação em vigor:
	DATA DA OCORRÊNCIA
	VALOR ORIGINAL (R$) 
	NATUREZA

	6/1/2011
	200.000,00
	DÉBITO

	27/1/2011
	351,16
	CRÉDITO

9.3. aplicar à Sra. Maria das Graças Marques Silva (XXX.542.104-XX) multa prevista no art. 57 da Lei 8.443/1992, c/c o art. 267 do Regimento Interno, no valor de R$ 15.000,00 (quinze mil reais) , fixando-lhe o prazo de 15 (quinze) dias, a contar da notificação, para que comprove, perante o Tribunal (art. 214, inciso III, alínea "a" do Regimento Interno) , o recolhimento da dívida aos cofres do Tesouro Nacional, atualizada monetariamente desde a data deste acórdão até a do efetivo recolhimento, se for paga após o vencimento, na forma da legislação em vigor;
9.4. autorizar, desde logo, nos termos do art. 28, inciso II, da Lei 8.443/1992, a cobrança judicial das dívidas, caso não atendida a notificação;
9.5. autorizar, desde logo, caso solicitado e o processo não tenha sido remetido para cobrança judicial, o pagamento das dívidas em até 36 (trinta e seis) parcelas mensais e consecutivas, nos termos do art. 26 da Lei 8.443/1992, c/c o art. 217 do Regimento Interno/TCU, fixando-se o vencimento da primeira parcela em 15 (quinze) dias, a contar do recebimento da notificação, e o das demais a cada mês, devendo incidir sobre cada valor mensal os correspondentes acréscimos legais, na forma prevista na legislação em vigor, sem prejuízo de alertar a responsável de que a falta de comprovação do recolhimento de qualquer parcela implicará o vencimento antecipado do saldo devedor;
9.6. dar ciência desta deliberação ao Ministério do Turismo, à responsável e ao Procurador-Chefe da Procuradoria da República no Estado do Rio Grande do Norte, este último, nos termos do art. 16, § 3º, da Lei 8.443/1992, c/c o art. 209, § 7º, do Regimento Interno do TCU, para adoção das medidas que entender cabíveis.

Tomada de contas especial instaurada em razão da impugnação total das despesas executadas, em razão de convênio firmado com o Ministério do Turismo para a realização de festejos juninos em 2010.

Primeira Câmara

Município de Monte Alegre - RN.

3. Responsável: Maria das Graças Marques Silva (XXX.542.104-XX).

13.1. Ministros presentes: Walton Alencar Rodrigues (Presidente), Vital do Rêgo (Relator) e Jorge Oliveira.
13.2. Ministro-Substituto convocado: Augusto Sherman Cavalcanti.
13.3. Ministro-Substituto presente: Weder de Oliveira.

VITAL DO RÊGO

Adoto como relatório o pronunciamento da Secretaria de Controle Externo de Tomada de Contas Especial (peça 37) a seguir transcrito, que contou com a anuência do corpo diretivo daquela unidade e do representante do Ministério Público junto ao TCU (peças 38 a 40) :
INTRODUÇÃO
Trata-se de tomada de contas especial instaurada pelo Ministério do Turismo (MTur) , em desfavor da Sra. Maria das Graças Marques Silva (CPF XXX.542.104-XX) , prefeita do município de Monte Alegre/RN na gestão 2009-2012, em razão da impugnação total das despesas do Convênio 1063/2010 (Siafi 740826) (peça 1, p. 40-58) .
HISTÓRICO	
As irregularidades destas contas foram certificadas pela Controladoria-Geral da União (CGU) , tendo ciência do Ministro de Estado do Turismo (peça 1, p. 162-171) . 
Os presentes autos foram instruídos inicialmente pela então Secex-PE (peça 8) e por esta unidade técnica (peça 18) , de cujas instruções se observa o histórico dos fatos tratados neste processo, a seguir sintetizados.
O convênio foi celebrado em 23/6//2010, entre o referido órgão e aquela municipalidade, tendo por objeto o apoio à realização do projeto intitulado "Festejos Juninos", conforme Plano de Trabalho (peça 1, p. 9-21) , previsto para ser realizado nos dias 23 e 28/6/2010. A vigência foi estipulada de 23/6/2010 a 24/1/2011, e o prazo até 23/2/2011 para a apresentação da prestação de contas (peça 1, p. 139) . 
Os recursos necessários à consecução do objeto pactuado foram da ordem de R$ 210.000,00, sendo R$ 200.000,00 à conta do concedente e R$ 10.000,00 referentes à contrapartida do convenente, valores federais liberados por intermédio da Ordem Bancária 2010OB801887, de 31/12/2010 (peça 1, p. 62) , com recursos depositados na conta específica em 6/1/2011 (peça 1, p. 128) .
Não houve fiscalização in loco do convênio por parte do Ministério do Turismo. O órgão repassador emitiu alguns pareceres, a saber: 1) Nota Técnica 833/2012, tendo sido apontadas pendências (peça 1, p. 71-81) ; 2) Nota Técnica de Reanálise 607/2013 concluiu que a documentação enviada ainda era insuficiente, restando reprovada a execução física (peça 1, p. 86-89) ; Nota Técnica de Análise Financeira 678/2014, que considerou reprovada a execução financeira do convênio, apontando irregularidades na contratação de artistas por inexigibilidade, e propôs a devolução integral dos recursos repassados (peça 1, p. 108-114) .
Diante do não saneamento das irregularidades apontadas e da não devolução dos recursos, instaurou-se a Tomada de Contas Especial. No Relatório de Tomada de Contas Especial 195/2015 (peça 1, p. 141-145) , conclui-se que o prejuízo importaria no valor total dos recursos repassados, imputando-se a responsabilidade à Sra. Maria das Graças Marques Silva (CPF XXX.542.104-XX) , prefeita do município de Monte Alegre/RN na gestão 2009-2012, uma vez que foi a gestora do convênio.	O Relatório de Auditoria 1546/2015 da Controladoria Geral da União (Peça 1, p. 159-161) também chegou às mesmas conclusões.
Houve recolhimento de saldo do convênio, no valor de R$ 351,16, que foi levado em consideração no cômputo do débito imputado (peça 1, p. 119 e 135) .
Registre-se, ainda, que foi solicitada pela referida responsável, por meio de sua procuradora, cópia integral eletrônica deste processo, a qual foi fornecida em 7/6/2016 (peças 3 a 6) .
 Na primeira instrução (peça 8) , a então Secex-PE propôs a realização de diligência ao MTur para que encaminhasse a documentação referente à prestação de contas do convênio em apreço, apresentada pela responsável arrolada nestes autos por meio dos Ofícios 15/2011 (peça 1, p. 63) e 210/2012 (peça 1, p. 85) , bem como o recurso de reconsideração encaminhado por meio da "documentação encaminhada em 11 de dezembro de 2014", mencionada no Ofício 202/2015, de 30/1/2015 (peça 1, p. 117) , ausentes destes autos. A medida saneadora teve a anuência do corpo dirigente daquela unidade e foi materializada por meio do Ofício 0873/2017-TCU/SECEX-PE, de 6/6/2017 (peças 9 e 10) .
 Em resposta, o MTur encaminhou, em 13/7/2017, expediente da Coordenação-Geral de Convênios daquele ministério, noticiando o envio de CD contendo a cópia digitalizada da documentação solicitada, juntada ao presente processo (peça 12) . 
 Também se destaca que, após a resposta do órgão à referida diligência, a responsável apresentou novos elementos a título de defesa prévia (peças 13-15) .
 Na instrução precedente (peça 18) , foi realizada a análise da execução física e financeira do objeto do convênio, tendo-se em vista a documentação completa apresentada a título de prestação de contas (peça 12, p. 103-152; 174-182; 195-230; 279-355; 375-457) , os pareceres técnicos de lavra do órgão repassador (Nota Técnica de Reanálise 607/201, peça 1, p. 86-89, e Nota Técnica de Análise Financeira 678/2014, peça 1, p. 108-114) , a documentação suporte da formalização da avença (plano de trabalho e termo de convênio) e os elementos da defesa prévia indicados no item anterior. As irregularidades observadas foram segregadas em dois grupos: 
13.1.	1º) irregularidade que enseja dano ao erário (citação) : não apresentação de documentos que pudessem comprovar a boa e regular aplicação de parte dos recursos públicos repassados, materializada pela ausência de registros fotográficos e/ou vídeos e demais elementos que demonstrem a efetiva execução dos shows;
13.2.	2º) impropriedade e/ou irregularidade que não ensejam dano, mas podem resultar em multa à responsável (audiência) : a) contratação irregular por inexigibilidade, configurada pela ausência de Contrato de Exclusividade; b) contratação realizada antes da vigência do convênio. 
 Com efeito, foi proposta citação e audiência da responsável, proposta que teve a anuência do Diretor da 5ª Diretoria Técnica da Secex-TCE, sem o prejuízo de acrescentar à citação alvitrada a irregularidade atinente à não comprovação do efetivo pagamento de cachê aos artistas que possivelmente se apresentaram no evento (peça 19) .
 Após a manifestação de acordo do Titular daquela unidade técnica (peça 20) , houve a citação/audiência da responsável.
ANÁLISE DOS PRESSUPOSTOS DE PROCEDIBILIDADE DA IN/TCU 71/2012
 Verifica-se que não houve o transcurso de mais de dez anos desde o fato gerador sem que tenha havido a notificação do responsável pela autoridade administrativa federal competente (art. 6º, inciso II, c/c art. 19 da IN/TCU 71/2012, modificada pela IN/TCU 76/2016) , uma vez que os recursos foram transferidos em 31/12/2010 (peça 1, p. 62) e a responsável foi notificada sobre as irregularidades pela autoridade administrativa competente por meio do Ofício 2503/2014, de 24/11/2014 (peça 1, p. 107) .
 O valor atualizado do débito apurado (sem juros) , em 1º/1/2017, é superior a R$ 100.000,00, na forma estabelecida nos arts. 6º, inciso I, e 19 da IN/TCU 71/2012, modificada pela IN/TCU 76/2016	.
 A tomada de contas especial está, assim, devidamente constituída e em condição de ser instruída.
EXAME TÉCNICO
 Foi realizada a citação e a audiência da Sra. Maria das Graças Marques Silva (CPF XXX.542.104-XX) nos seguintes termos:
CITAÇÃO 
Irregularidade 1: não comprovação da boa e regular aplicação dos recursos repassados do Convênio 1063/2010 (Siafi 740826) , celebrado entre o Ministério do Turismo e o município de Monte Alegre/RN, tendo por objeto o apoio à realização do projeto intitulado "Festejos Juninos", uma vez que a documentação apresentada como prestação de contas não revela a realização efetiva das ações pactuadas; 
Conduta: não apresentar imagens (fotografias ou filmagens) ou outros elementos (como jornais e/ou revista pós-evento, notícias divulgadas em sítios da internet, também pós-evento etc.) que demonstrassem a efetiva execução dos shows;
Dispositivos violados: art. 37, caput, c/c o art. 70, parágrafo único, da Constituição da República Federativa do Brasil; art. 93, do Decreto-lei 200/1967; art. 66, do Decreto 93.872/1986; art. 56 da Portaria Interministerial MP/MF/MCT 127/2008; cláusula décima segunda do termo do convênio, parágrafo segundo, alínea "f") ; Acórdão 96/2008-TCU-Plenário, Acórdão 1435/2017-TCU-Plenário;
Irregularidade 2: não comprovação da boa e regular aplicação dos recursos repassados pelo Convênio 1063/2010 (Siafi 740826) , celebrado entre o Ministério do Turismo e o município de Monte Alegre/RN, tendo por objeto o apoio à realização do projeto intitulado "Festejos Juninos", ocasionada pela ausência de comprovação de que a empresa intermediária, contratada irregularmente por inexigibilidade, pagou o cachê às bandas ou artista que teriam participado do evento. 
Conduta: não apresentar notas fiscais e recibos (ou outros documentos equivalentes) emitidos em nome das bandas ou artistas e assinados por seus representantes legais ou pelos seus empresários exclusivos, sendo essa representação ou exclusividade registrada em cartório.
Dispositivos violados: art. 70, parágrafo único, da Constituição Federal de 1988; art. 93, do Decreto-lei 200, de 25 de fevereiro de 1967; art. 50, §3º, da Portaria Interministerial 127/2008; Convênio 1063/2010 (Siafi 740826) , Cláusula Terceira, Item II, alínea "pp", e Cláusula Décima Segunda, parágrafo primeiro, alínea "g".
AUDIÊNCIA
Irregularidade 1: contratação irregular, por inexigibilidade de licitação, da empresa Edvanio de Oliveira Dantas ME (CNPJ 09.424.610/0001-97) , que não detinha direitos de exclusividade das bandas e artista que deveriam se apresentar no evento; 
Conduta: contratar, por inexigibilidade de licitação, empresa que não apresentou Contratos de Exclusividade com os devidos registros em cartório das bandas e artista que se apresentaram ou deveriam se apresentar no evento objeto do convênio;
Dispositivos violados: arts. 7º, § 2º, inciso III, 25, inciso III, e 26, da Lei 8.666/1993; art. 49 da Portaria Interministerial 127/2008; Acórdão 96/2008-TCU-Plenário, Acórdão 1435/2017-TCU-Plenário, Acórdão 8244/2013-TCU-Primeira Câmara; cláusula terceira, item II, alínea "oo", do termo de convênio;
Irregularidade 2: contratação realizada com a empresa Edvanio de Oliveira Dantas ME (CNPJ 09.424.610/0001-97) , por meio do Contrato 40/2010, firmado em 15/6/2010, antes da vigência do convênio, assinado em 23/6//2010; 
Conduta: realizar contratação de empresa para realização do evento antes da firmatura do convênio que o financiaria;
Dispositivos violados: arts. 7º, § 2º, inciso III, 25, inciso III, e 26, da Lei 8.666/1993; art. 49 da Portaria Interministerial 127/2008; Acórdão 96/2008-TCU-Plenário, Acórdão 1435/2017-TCU-Plenário, Acórdão 8244/2013-TCU-Primeira Câmara; cláusula terceira, item II, alínea "oo", do termo de convênio;
 A tabela a seguir retrata os expedientes, pedidos de prorrogação de prazo para atendimento, bem como respostas às citações e/ou audiência da responsável e demais comunicações, com referência à localização daqueles elementos no processo. Registra-se que a primeira citação realizada não trouxe a irregularidade acrescida pelo pronunciamento do Diretor desta Secex atinente à não comprovação do efetivo pagamento de cachê aos artistas que possivelmente se apresentaram no evento (peça 19) , razão pela qual se fez necessária uma segunda citação.	
	Ofício/AR
	Prorrogação de prazo
	Resposta

	Ofício 6163/2019-TCU/Seproc e AR (peças 22-23) 
	peça 24-27
	peça 29

	Ofício 6467/2020-TCU/Seproc e AR (peças 31 e 34) 
	peça 32-33
	peça 35

Defesa da Sra. Maria das Graças Marques Silva
 Regularmente citada, a Sra. Maria das Graças Marques Silva (CPF XXX.542.104-XX) , prefeita do município de Monte Alegre/RN à época, apresentou defesa. Os argumentos da defesa, posteriormente complementados (peça 29, 1-16; peça 35, p. 1-10) foram, em síntese, os seguintes: 
1.1. Inicialmente, teceu comentários acerca do ajuste. Informou que o convênio foi firmado em 23/6/2010, após noventa dias da proposta apresentada pelo município, data em que foi emitido o empenho para a contratação das bandas e em que houve a apresentação de duas das quatro bandas contratadas. A liberação dos recursos pela União se deu após seis meses da realização do evento, em janeiro/2011, e a contrapartida foi aportada em setembro/2010. O evento "Festejos Juninos" foi realizado com as apresentações das bandas (Circuito Musical; Naldinho Ribeiro; Ferro na Boneca e Boyzinho do Forró) contratadas para as apresentações nos dias 23 e 28/6/2010.
1.2. Alega que a inspeção in loco que deveria ter sido realizada pelo MTur durante o evento teria por objetivo garantir a regularidade dos atos praticados e a plena execução de seu objeto pactuado (citou o parágrafo único do art. 52 da Portaria Interministerial 127/2008) , orientando a prefeitura na correção das impropriedades e de falhas formais de documentos, como orientação acerca da forma das fotografias/filmagens, da contratação da empresa prestadora dos serviços e da obtenção das assinaturas dos próprios donos das bandas musicais. No seu entender, alguma omissão na documentação apresentada se deve a falta de fiscalização daquele ministério. 
1.3. A responsável apresentou ao Ministério a prestação de contas, complementada posteriormente a partir de demandas pontuais daquela pasta. Em 2013, quando já tinha terminado sua gestão, foi solicitada à prefeitura a apresentação de documentos referentes à realização do evento, de elementos pós-evento (vídeos, jornais ou revistas, notícias divulgadas em sítios de internet) e de comprovantes da apresentação dos artistas/bandas musicais. Como o prefeito que lhe sucedeu (seu adversário político) informou que não dispunha da documentação solicitada (devido a troca de computadores e a ausência de arquivos dos documentos gerados anteriormente) , o MTur reprovou em 2014 as contas quanto à execução física e financeira. Em anexo às suas defesas, apresenta documentação que julga ser comprobatória da boa e regular aplicação dos recursos (adiante relacionadas) .
1.4. O órgão repassador não reconheceu a sua responsabilidade e as suas falhas em não orientar antecipadamente a convenente quanto à execução do objeto pactuado, motivo pelo qual levou a gestora a não ter contratado fotógrafo para registrar todo o evento no formato exigido pelo MTur, e não foram feitas as filmagens e nem arquivadas as notícias do sítio da internet. As fotos, filmagens e as reportagens apresentadas àquele órgão foram resgatadas depois de tanto tempo da realização do evento. Alegou que o termo de convênio não previu recursos para suportar as despesas como parte da comprovação da realização do evento (como fotografias, filmagens, notícias e reportagens) , tampouco a orientou antes da realização do evento, mesmo tendo ciência de que era o primeiro evento a ser realizado em sua gestão.
1.5. Os contratos das apresentações das bandas musicais foram firmados antes da assinatura do termo de convênio pelo fato de a responsável já ter certeza da liberação dos recursos federais (confirmados verbalmente pelas autoridades do Ministério) , e não poderia esperar a assinatura do convênio - que se deu apenas no dia da primeira apresentação musical - para garantir a presença das bandas/artistas no evento.
1.6. Quanto ao processo licitatório, alega que a assinatura tardia do convênio (e posterior liberação dos recursos financeiros - após o evento) inviabilizou qualquer modalidade de processo licitatório, pois seria juridicamente impossível realizar aquele processo no mesmo dia da realização do evento. Deduz, a defesa, que o MTur é o responsável pela não realização do procedimento licitatório na modalidade solicitada, ao garantir de forma extemporânea os recursos conveniados. Entende, ainda, que a contratação das bandas constitui caso de inexigibilidade de licitação, nos termos do art. 25, inc. III, da Lei 8.666/1993, razão pela qual conclui que foram observadas as disposições daquela lei e os princípios constitucionais. A defendente não tinha conhecimento das exigências contidas no ajuste, já que o termo de convênio foi assinado posteriormente ao evento realizado. 
1.7. Alega enriquecimento sem causa da União em relação ao município e desproporcional a glosa imposta da totalidade do valor liberado. Aduz que deve ser aplicada ao caso os princípios da razoabilidade e da proporcionalidade, na medida em que são apresentadas as justificativas plausíveis, que devem ser vistas pela ótica dos referidos princípios norteadores, no intuito de demonstrar as circunstâncias que comprovam a boa-fé da ex-prefeita. Esta não pode ser compelida a fazer a devolução dos valores glosados, na medida em que resta comprovada a realização do objeto, sendo apontados apenas eventuais equívocos de natureza formal em alguns procedimentos realizados pela administração municipal. Assevera a defendente que agiu com absoluta lisura e boa-fé no que se refere à execução do objeto do convênio e que os recursos foram aplicados na sua totalidade na realização do objeto, conforme plano de trabalho pactuado.
1.8. Requer, em síntese, que sejam afastadas as condenações de ressarcimento do débito e da multa, aprovando estas contas, ainda que com ressalvas. Se, ainda assim, permanecer alguma glosa, que seja imputada ao município em conjunto com a empresa responsável pelos serviços, e não à ex-gestora.
 Em anexo à primeira defesa apresentada, a responsável trouxe cópia dos seguintes elementos, em suma (peça 29, 17-161) :
1.9. Anexo I - intitulado "Demonstrativos da Prestação de Contas": documentos da prestação de contas apresentada à época (como relatórios/relações/declarações e documentos de despesa - nota fiscal/recibos/extratos bancários) .
1.10. Anexo II - intitulado "Processo Licitatório: carta proposta, justificativa para a contratação das bandas, publicação do extrato do contrato da inexigibilidade de licitação, contrato com a empresa Edvanio de Oliveira Dantas ME, cartas de exclusividade de supostos representantes dos artistas/bandas para os dias determinados do evento.
1.11. Anexo III - intitulado "Fotografias do Evento": fotos, material de divulgação pós-evento, revista e reportagem (blog) (há a informação na defesa de que cópia da capa do CD foi apresentada quando da prestação de contas, mas não foi possível resgatá-lo) .
1.12. Anexo IV - intitulado "Processo Licitatório - Parecer Jurídico e Justificativas sobre o valor pago para cada artista/bandas": parecer jurídico que amparou a contratação e justificativas referentes ao valor do contrato de cada banda.
 Na segunda defesa, cujo teor é similar ao da primeira, apresentou no anexo I (intitulado "Fotografias do Festejo Junino-2010 e Informações dos Blogs de pessoas do Estado") cópia de elementos idênticos aos já apresentados, apenas com o acréscimo de legendas em parte dos registros fotográficos (peça 35, p. 11-26) .
Análise
 As justificativas apresentadas pela responsável não elidem as irregularidades tratadas nestas contas e objeto da citação/audiência, pelos motivos expostos a seguir.
 O fato de o convênio ter sido formalizado no dia da primeira apresentação do evento, com a liberação a posteriori, não justifica as ocorrências irregulares suscitadas. Apenas a contratação realizada com a empresa Edvanio de Oliveira Dantas ME (CNPJ 09.424.610/0001-97) , por meio do Contrato 40/2010, firmado em 15/6/2010, antes da vigência do convênio, poderia ser relevada pelo contexto descrito, ainda assim com ressalvas, porquanto não se deveria indicar como fonte de recursos naquela contratação os recursos federais que ainda não tinham sido garantidos com a devida pactuação (peça 12, p. 149) , ainda que houvesse manifestação informal do órgão favorável ao pleito municipal.
 Tampouco a fiscalização in loco serviria para evitar as ocorrências irregulares, pois possuem o condão de subsidiar a fiscalização do órgão repassador, que inclusive pode nem realiza-la, devendo justificar tal fato (conforme caput do art. 52 da Portaria Interministerial 127/2008 - o parágrafo único citado na defesa se aplica ao caso de realização de obra, não de evento) . Logo, a sua ausência também não se presta a justificar as ocorrências irregulares destacadas, quais sejam: documentação apresentada como prestação de contas não revela a realização efetiva das ações pactuadas; ausência de comprovação de que a empresa intermediária, contratada irregularmente por inexigibilidade, pagou o cachê às bandas ou artista que teriam participado do evento; contratação irregular, por inexigibilidade de licitação, da empresa Edvanio de Oliveira Dantas ME (CNPJ 09.424.610/0001-97) , que não detinha direitos de exclusividade das bandas e artista que deveriam se apresentar no evento.
 A justificativa da responsável também não merece prosperar no que tange à ausência de orientação prévia do MTur quanto à comprovação devida da realização do evento, ou pelo fato de o convênio não destinar recurso financeiro para suportar as despesas como parte da comprovação da realização do evento (como fotografias, filmagens, notícias e reportagens) . A necessidade de a convenente apresentar os registros fotográficos e/ou vídeos e de demais elementos (como jornais e/ou revista pós-evento, notícias divulgadas em sítios da internet, também pós-evento etc.) que demonstrassem a efetiva execução dos shows estava prevista na cláusula décima segunda (parágrafo segundo, alínea "f") do termo do convênio que ela fora signatária (peça 1, p. 54 e 58) . Não pode, nessa fase processual, arguir desconhecimento e/ou desequilíbrio na pactuação. 
 Com efeito, a Constituição Federal/1988 (art. 70, parágrafo único) e o Decreto-lei 200/1967, muito anteriores ao convênio, são claro ao impor a todo e qualquer gestor de recursos públicos a obrigação de comprovar sua boa e regular aplicação. Ademais, conforme a própria defesa recordou, o convênio foi celebrado no dia do evento, mas o pagamento e ocorreu muito depois, assim como a prestação de contas, de modo que a responsável teve conhecimento dos termos do ajuste e tempo suficiente para reunir os elementos e praticar os atos necessários à comprovar a boa e regular aplicação dos recursos.
 Em relação à contratação irregular objeto da citação, as justificativas apresentadas não elidem a ocorrência, cujo cerne é o fato de a contratação por inexigibilidade dos artistas/bandas ter ocorrido sem a apresentação de cópia de contrato de exclusividade firmado entre aqueles e a empresa contratada pela convenente, devidamente registrado em cartório, não servindo para tal desiderato a apresentação de carta de exclusividade restrita ao dia e ao local do evento. De um lado a defendente alega que a assinatura do convênio e/ou repasse financeiro ocorreram de forma extemporânea, levando a contratação por inexigibilidade, de outro que entende que a contratação dos artistas se enquadra no caso de inexigibilidade de licitação (nos termos do art. 25, inc. III, da Lei 8.666/1993) . Não se questionou a forma de contratação, mas sim que o contrato de exclusividade, nos moldes indicados acima, é condição para torná-la regular, o que não ocorreu, razão pela qual não se caracteriza a hipótese de inexigibilidade de licitação prevista na Lei de Licitações. O desconhecimento arguido na defesa não tem amparo legal, se assinou o convênio (ainda que tardiamente, como alegou) , sujeita-se às suas disposições, que previram expressamente essa obrigatoriedade: cláusula terceira, item II, alínea "oo" (peça 1, p. 46) .
 Em exame da documentação anexa às defesas apresentadas (indicadas no item 19 desta instrução) , observa-se que elas não possuem o condão de comprovar a boa e regular aplicação dos recursos, como alega a responsável. Os documentos dos anexos às suas defesas já foram analisados na instrução anterior (de citação) , ou seja, não são elementos novos (apenas as fotografias apresentam uma maior nitidez) e não possuem o condão de afastar as ocorrências irregulares imputadas à responsável.
 Como já abordado na instrução precedente (peça 18) , os registros fotográficos se limitaram a revelar o público e sem apresentar elementos que os vinculassem ao evento conveniado. O vídeo encaminhado (constante em CD - juntado aos autos como itens não digitalizáveis da peça 13) limita-se a reproduzir matéria de um programa supostamente na TV local (chamado de RN Turismo) que apenas divulga a festa junina na cidade (mostra decoração e grupos de quadrilhas juninas) , não mostra a realização dos shows previstos no convênio. Os demais registros não possibilitam identificar as atrações musicais, tampouco vinculá-las ao evento (peça 13, p. 14-21 e 39-65) . Logo, a documentação apresentada como prestação de contas não revela a realização efetiva das ações pactuadas e muito menos elementos (logomarca etc.) que permitam vinculá-las aos recursos transferidos. 
 Também foram apresentados cópia de recibos assinados por Edvanio de Oliveira Danta (emitido pela pessoa física responsável pela pessoa jurídica contratada) , declarando o recebimento do cachê por parte das bandas/artistas contratados referentes à apresentação no evento, mediante o pagamento realizado pela prefeitura no montante acordado (peça 13, p. 131-135) . Tais documentos, como se observa, não demonstram o efetivo recebimento dos cachês por parte dos artistas. Sobre este fato, as defesas apresentadas foram silentes, ou seja, não houve comprovação de que a empresa intermediária, contratada irregularmente por inexigibilidade, pagou os cachês às bandas ou artistas que teriam participado do evento.
 Em face da não comprovação da boa e regular aplicação dos recursos conveniados, além de as demais irregularidades não terem sido elididas ou justificadas, não há que se falar em enriquecimento sem causa da União e/ou desproporcionalidade da glosa pela integralidade do valor repassado pela União, tampouco em boa-fé da responsável. Uma vez não comprovada a boa e regular aplicação dos recursos, tem-se configurado dano ao erário, sob a presunção de que o dinheiro foi aplicado irregularmente, consoante o manso entendimento jurisprudencial, a exemplo da Decisão 225/2000-TCU-2ª Câmara, rel. Adylson Motta.
 De acordo com os precedentes desta Corte de Contas, mais precisamente nos termos do Acórdão 1894/2018-TCU-Segunda Câmara, da relatoria do Ministro Augusto Nardes, dentre outros, "a boa-fé deve ser aferida objetivamente, sendo necessário constatar algum ato ou fato capaz de caracterizar a conduta zelosa e diligente do responsável, mediante prova nos autos". Em outro julgado, Acórdão 7936/2018-TCU-Segunda Câmara, da relatoria do Ministro Augusto Sherman, foi estabelecido que "a análise da conduta é feita sob o ponto de vista objetivo, sem que seja necessária a comprovação de má-fé (dolo) , mas apenas da ausência de boa-fé objetiva, para a responsabilização do agente".
 A boa-fé não pode ser presumida ou acatada a partir de mera alegação, devendo ser demonstrada e comprovada a partir dos elementos que integram os autos, corroborada em contexto fático propício ao reconhecimento dessa condição em favor da responsável. Neste processo, entende-se que a documentação carreada aos autos pela defendente não veio acompanhada de elementos suficientes para evidenciar a sua boa-fé, a partir de atitudes concretas da responsável tendentes a atenuar ou impedir a irregularidade que lhe foi imputada.
 Também não há amparo legal ou jurisprudencial em transferir a responsabilidade pelo ressarcimento do dano ao município e a empresa contratada, como requerido pela defendente. Como já visto na instrução precedente (peça 18) , incumbe ao gestor o ônus de provar o bom e regular emprego dos recursos públicos nos fins previamente colimados pela legislação. A aplicação das verbas públicas deverá ocorrer de acordo com as instruções normativas da Secretaria do Tesouro Nacional, com o Decreto 93.872/1986, com a Lei 8.666/1993 e com as demais normas de administração financeira e orçamentária. 	Aliás, esse é o comando assentado no art. 70, parágrafo único, da Constituição Federal, e no art. 93 do Decreto-lei 200/1967, o qual dispõe que: "quem quer que utilize dinheiros públicos terá de justificar seu bom e regular emprego na conformidade das leis, regulamentos e normas emanadas das autoridades competentes".
 Ademais, há disposições expressas no termo de convênio (citadas anteriormente: cláusula terceira, Item II, alíneas "oo" e "pp", e cláusula décima segunda, parágrafo primeiro, alínea "g", e parágrafo segundo, alínea "f) , que obrigam a convenente, e o seu dirigente à época, a adotarem medidas com vistas à comprovação daqueles recursos, por meio dos elementos nele descritos, o que não ocorreu. 
 Poder-se-ia cogitar a responsabilização da empresa contratada pela prefeitura - Edvanio de Oliveira Dantas ME (CNPJ 09.424.610/0001-97) , uma vez que recebeu recursos federais pagos pela convenente, provenientes do convênio, e não se comprovou que realizou a execução do objeto. Observa-se, entretanto, que o contrato firmado entre a empresa e a entidade convenente não estabelece a obrigação da empresa contratada de apresentar e guardar filmagem e/ou fotografias do evento ou outros documentos.
 Além disso, o art. 174, do Código Tributário Nacional dispõe que "a ação para a cobrança do crédito tributário prescreve em cinco anos, contados da data da sua constituição definitiva", enquanto que o art. 195, parágrafo único, estabelece que "os livros obrigatórios de escrituração comercial e fiscal e os comprovantes dos lançamentos neles efetuados serão conservados até que ocorra a prescrição dos créditos tributários decorrentes das operações a que se refiram".
 Assim, a empresa contratada não tem qualquer obrigação contratual ou legal de apresentar e guardar filmagem e/ou fotografias do evento, tampouco de guardar as notas fiscais emitidas por um prazo superior a cinco anos, o que já ocorreu, tendo em vista que os pagamentos foram realizados em 11/1/2011. Não tendo como se lhe exigir provas que pudessem comprovar a correta execução do objeto do convênio, não deve ser responsabilizada no presente processo. Nesse sentido é o Voto do Exmo. Ministro Relator Marcos Bemquerer, que fundamentou o Acórdão 10047/2015-TCU-Segunda Câmara.
Prescrição da Pretensão Punitiva
 Nos moldes do Acórdão 1441/2016-TCU-Plenário (da relatoria do Ministro Benjamin Zymler) , referente a incidente de uniformização de jurisprudência, restou assente que a pretensão punitiva do TCU se subordina ao prazo geral de prescrição de dez anos indicado no art. 205 do Código Civil, contado a partir da data da ocorrência da irregularidade sancionada, nos termos do art. 189, inciso I, do Código Civil.
 Conforme verificado, não tendo transcorrido mais de dez anos entre a prática dos atos questionados, ocorrida entre o período de 2010 e 2011 (vigência do convênio, incluindo a data para a apresentação da prestação de contas: 23/2/2011) , e o ato ordenatório da citação da responsável, praticado em julho/2019 (peça 20) , não restou configurada a prescrição da pretensão punitiva, razão pela qual se propõe a multa prevista nos arts. 19, caput, e 57 da Lei 8.443/1992.
CONCLUSÃO
 O dano ao erário apurado nesta TCE configurou-se pelas seguintes irregularidades: não apresentação de documentos que pudessem comprovar a boa e regular aplicação de parte dos recursos públicos repassados, materializada pela ausência de registros fotográficos e/ou vídeos e demais elementos que demonstrem a efetiva execução dos shows, bem como pela ausência de comprovação de que a empresa intermediária, contratada irregularmente por inexigibilidade, pagou o cachê às bandas ou artista que teriam participado do evento; contratação irregular por inexigibilidade, configurada pela ausência de contrato de exclusividade (itens 19-40 desta instrução) . 
 Uma vez que a responsável Maria das Graças Marques Silva (CPF XXX.542.104-XX) apresentou alegações de defesa improcedentes e incapazes de elidir as irregularidades apontadas na citação/audiência, não é possível afastar o débito.
 A jurisprudência deste Tribunal sedimentou entendimento de que, tratando-se de processos relativos ao controle financeiro da Administração Pública, tais como o que ora se examina, a boa-fé não pode ser presumida, mas deve ser demonstrada e comprovada a partir dos elementos que integram os autos. Tal interpretação decorre da compreensão de que, na fiscalização dos gastos públicos, privilegia-se a inversão do ônus da prova, pois cabe ao gestor comprovar a boa aplicação dos dinheiros e valores públicos sob sua responsabilidade.
 Nesse contexto, e após o exame dos elementos apresentados como alegações de defesa, não há como vislumbrar boa-fé na conduta da responsável, já que não foram noticiados atos ou fatos atenuantes que pudessem demonstrar uma atitude zelosa e diligente dela na gestão da coisa pública.
 Considerando que não há elementos para que se possa efetivamente aferir e reconhecer a ocorrência de boa-fé na conduta da responsável, pode este Tribunal, desde logo, proferir o julgamento de mérito pela irregularidade de suas contas, nos termos dos §§ 2º e 6º do art. 202 do Regimento Interno do TCU (Acórdão 2064/2011-TCU-Primeira Câmara, Relator Ubiratan Aguiar; 6.182/2011-TCU-1ª Câmara, Relator Weber de Oliveira; 4.072/2010-TCU-1ª Câmara, Relator Valmir Campelo; 1.189/2009-TCU-1ª Câmara, Relator Marcos Bemquerer; 731/2008-TCU-Plenário, Relator Aroldo Cedraz) .
 Verifica-se que também não houve a prescrição da pretensão punitiva, conforme análise já realizada.
 Assim, as contas em análise devem ser julgadas irregulares, com imputação de débito e aplicação de multa à ex-prefeita.
PROPOSTA DE ENCAMINHAMENTO
 Ante o exposto, submetem-se os autos à apreciação, para envio ao Ministério Público junto ao TCU e posterior encaminhamento ao Gabinete do Exmo. Sr. Ministro-Relator Vital do Rego, com a seguinte proposta:
1.13. julgar irregulares, com fundamento nos arts. 1º, inciso I, 16, inciso III, alíneas "b" e "c", 19, caput, e 23, inciso III, alínea "a", da Lei 8.443/1992, as contas da senhora Maria das Graças Marques Silva (CPF XXX.542.104-XX) , condenando-a ao pagamento da quantia a seguir especificada, com a fixação do prazo de quinze dias, a contar da notificação, para comprovar, perante o Tribunal (art. 23, inciso III, alínea "a", da Lei 8.443/1992, c/c o art. 214, inciso III, alínea "a", do Regimento Interno do TCU) , o recolhimento da dívida aos cofres do Tesouro Nacional, atualizada monetariamente e acrescida dos juros de mora, calculados a partir da data discriminada até a data do recolhimento, com o desconto do crédito registrado, na forma da legislação em vigor:
	DATA DA OCORRÊNCIA
	VALOR ORIGINAL (R$) 
	NATUREZA

	6/1/2011
	200.000,00
	DÉBITO

	27/1/2011
	351,16
	CRÉDITO

       Valor atualizado até 27/8/2020: R$ 396.151,97 (peça 36) .
1.14. aplicar à senhora Maria das Graças Marques Silva (CPF XXX.542.104-XX) a multa prevista nos arts. 19, caput, e 57 da Lei 8.443/1992 c/c os arts. 210, caput, e 267 do Regimento Interno do TCU, fixando-lhe o prazo de 15 (quinze) dias, a contar da notificação, para que comprove perante o Tribunal (art. 23, inciso III, alínea "a", da Lei 8.443/1992, c/c o art. 214, inciso III, alínea "a", do Regimento Interno do TCU) o recolhimento da dívida aos cofres do Tesouro Nacional, atualizada monetariamente desde a data do acórdão até a do efetivo recolhimento se for paga após o vencimento, na forma da legislação em vigor;
1.15. autorizar, desde logo, com fundamento nos art. 28, inciso II, da Lei 8.443/1992, a cobrança judicial da dívida, caso não atendida a notificação, conforme prevê o 219, inciso II, do Regimento Interno do TCU;
1.16. autorizar, desde logo, o pagamento das dívidas em até 36 (trinta e seis) parcelas mensais e consecutivas, nos termos do art. 217 do Regimento Interno, caso solicitado pela responsável, fixando-se o vencimento da primeira parcela em quinze dias, a contar do recebimento da notificação, e o das demais a cada trinta dias, devendo incidir sobre cada parcela, os encargos legais devidos, na forma prevista na legislação em vigor; 
1.17. alertar a responsável de que a falta de comprovação do recolhimento de qualquer parcela importará o vencimento antecipado do saldo devedor, nos termos do § 2º do art. 217 do Regimento Interno deste Tribunal; 
1.18. encaminhar cópia do Acórdão que vier a ser proferido, bem como do relatório e do voto que o fundamenta ao Procurador-Chefe da Procuradoria da República do Rio Grande do Norte, para a adoção das medidas que entender cabíveis, em conformidade com o art. 16, § 3º, da Lei 8.443/1992 c/c o art. 209, § 7º, do Regimento Interno do TCU, informando-lhe que o inteiro teor da deliberação pode ser consultado no endereço www.tcu.gov.br/acordaos;
1.19. encaminhar cópia do Acórdão que vier a ser proferido ao Ministério do Turismo e à responsável, para ciência, informando que a presente deliberação, acompanhada do Relatório e do Voto que a fundamenta, está disponível para a consulta no endereço www.tcu.gov.br/acordaos, além de esclarecer que, caso requerido, o TCU poderá fornecer sem custos as correspondentes cópias, de forma impressa.
	É o relatório.

não há.

Procurador Júlio Marcelo de Oliveira.

TOMADA DE CONTAS ESPECIAL. CONVÊNIO. NÃO COMPROVAÇÃO DA REGULAR APLICAÇÃO DA TOTALIDADE DOS RECURSOS ENVOLVIDOS. IRREGULARIDADE DAS CONTAS DO GESTOR. DÉBITO. MULTA.

TOMADA DE CONTAS ESPECIAL (TCE)

Secretaria de Controle Externo de Tomada de Contas Especial (SecexTCE).

O Ministério do Turismo instaurou tomada de contas especial (TCE) em desfavor da Sra. Maria das Graças Marques Silva (CPF 123.542.104-00) , prefeita do município de Monte Alegre/RN na gestão 2009-2012, em razão da impugnação total das despesas do Convênio 1063/2010, tendo por objeto o apoio à realização do projeto intitulado "Festejos Juninos".
O convênio vigorou no período de 23/6/2010 a 24/1/2011, tendo recebido repasses no montante de R$ 200.000,00 (peça 1, p. 62) , a conta do concedente. 
Não houve fiscalização in loco do convênio por parte do Ministério do Turismo.
O órgão concedente, após a análise da prestação de contas apresentada, reprovou a execução física, por intermédio da Nota Técnica de Reanálise 607/2013 (peça 1, p. 86-89) , e a execução financeira, conforme Nota Técnica de Análise Financeira 678/2014 (peça 1, p. 108-114) .
No âmbito deste Tribunal, a responsável foi citada pela não comprovação da regular aplicação dos recursos a ela disponibilizados, em razão da não apresentação de imagens (fotografias ou filmagens) ou outros elementos (como jornais e/ou revista pós-evento, notícias divulgadas em sítios da internet, também pós-evento etc.) que demonstrassem a efetiva execução dos shows previstos no plano de trabalho, bem como pela ausência de comprovação de que a empresa intermediária, contratada irregularmente por inexigibilidade, pagou o cachê às bandas ou artista que teriam participado do evento.
Foi também chamada em audiência, em virtude da contratação irregular, por inexigibilidade de licitação, da empresa Edvanio de Oliveira Dantas ME (09.424.610/0001-97) , que não detinha comprovados direitos de exclusividade das bandas e artista que deveriam se apresentar no evento.
Houve recolhimento de saldo do convênio, no valor de R$ 351,16, que foi levado em consideração no cômputo do débito imputado (peça 1, p. 119 e 135) .
Instada a se pronunciar nos autos, conforme aviso de recebimento acostado aos autos às peças 22, 23, 31 e 34, a responsável apresentou suas alegações de defesa (peças 29 e 35) .
A unidade técnica, após análise da defesa, propôs fossem rejeitadas as alegações de defesa, uma vez que não foram suficientes para sanar as irregularidades a ela atribuída e nem afastar o débito imputado.
O representante do MPTCU, neste ato representado pelo Procurador Júlio Marcelo de Oliveira, anuiu à proposta da unidade técnica.
II
Inicialmente, destaco que o termo de convênio exigia do concedente a apresentação de documento comprobatório do efetivo recebimento do cachê por parte dos artistas, das bandas, dos grupos, emitido pelos contratantes (cláusulas terceira, alínea "pp" - peça 1, p. 54) .
Em relação ao tema, o Plenário deste Tribunal, por intermédio dos Acórdãos 1.892/2020 e 12.497/2020, admitiu a comprovação do nexo de causalidade, para os convênios celebrados antes da Portaria MTur 153, de 16/10/2009, com a apresentação de documentos que comprovassem o pagamento à empresa contratada, sem necessidade de apresentação dos recibos de cachês, posto não existir tal exigência até a edição do referido normativo regulamentar.
Para os convênios com essa exigência, como é o caso em exame, deve o gestor comprovar o pagamento do cachê aos artistas ou a seus representantes exclusivos, pessoas legalmente por eles habilitadas a atuarem em seu nome.
Com essa exigência, pretende-se: (a) estabelecer, de acordo com o entendimento predominante deste Tribunal, o nexo de causalidade entre os recursos federais e o objeto conveniado; e (b) verificar a ocorrência de superfaturamento na contratação.
No primeiro caso, busca-se a certeza de que os recursos federais transferidos pelo Ministério do Turismo efetivamente foram direcionados ao objeto conveniado: pagamento aos artistas e/ou bandas que se apresentaram nos eventos festivos.
De acordo com o Acórdão 1435/2017-TCU-Plenário, o nexo de causalidade fica estabelecido quando os pagamentos tenham sido recebidos pelo artista ou por seu representante devidamente habilitado, seja detentor de contrato de exclusividade, portador de instrumento de procuração ou carta de exclusividade, devidamente registrados em cartório.
Observamos que na totalidade dos processos da espécie relativos aos anos de 2008 a 2010 submetidos a este Tribunal há a apresentação de uma carta de exclusividade em que é concedida a certa empresa exclusividade da apresentação do artista/banda para determinado dia e local.
Apesar deste documento não ser pertinente para comprovar a regularidade da inexigibilidade de licitação, nos termos do acórdão supra, é possível averiguar se sua emissão foi feita pelo próprio artista ou por seu representante legal, hipótese em que, caso positivo, poder-se-ia concluir que o artista/banda efetivamente delegou à empresa a negociação em seu nome para firmar eventuais shows. Por corolário, executado o show, a presunção é a de que recebeu o cachê acertado.
Essa averiguação não é de difícil consecução. Basta que se faça a correlação entre os dados do emissor da carta de exclusividade com os dados insertos do sistema da Receita Federal (CPF e CNPJ) e com os do sítio eletrônico do Instituto Nacional da Propriedade Industrial (INPI) . Inúmeras vezes constatamos que o subscritor da referida carta é o próprio artista ou o dono da marca ou seu representante legal.
Nesse sentido, conjugando o espírito da norma do MTur com o entendimento do TCU esposado na consulta apreciada por meio do acórdão acima, poder-se-ia, quando fosse possível vincular diretamente o emissor das cartas de exclusividade às bandas ou artistas ou a seus proprietários e/ou representantes legais, considerar como atendida a comprovação requerida pelo normativo e o nexo pretendido estabelecido.
Na minha visão, o conhecimento do valor do cachê efetivamente pago aos artistas se reveste de fundamental importância para se verificar a ocorrência de eventual superfaturamento e não para comprovação de nexo de causalidade.
Como deixei consignado em meu voto, por ocasião da prolação do Acórdão 1435/2017-TCU-Plenário:
A discussão que tem surgido no âmbito deste Tribunal é se, além da comprovação do pagamento à empresa contratada para a realização do show artístico e da ausência de indícios de inexecução do evento objeto do convênio, evidenciando-se assim o nexo de causalidade entre as despesas do convênio e os recursos federais aportados, também deveria ser apresentado pelo convenente documento evidenciando o real valor despendido pela contratada com os cachês dos artistas/bandas. Com esta última exigência, vale frisar, não se estaria mais a perquirir a existência de nexo de causalidade, e sim a aferir a existência de sobrepreço/superfaturamento na contratação por inexigibilidade de licitação. 
Com base nesse entendimento, tenho submetido os processos sob minha relatoria a este Colegiado. Contudo, esta Câmara não tem recepcionado tal encaminhamento e tem se posicionado no sentido de condicionar a demonstração do nexo de causalidade à apresentação dos recibos de cachês pelos artistas ou por seus empresários exclusivos. Dessa forma, considerando que minha posição particular tem sido superada nesta 1ª Câmara e em homenagem ao princípio da colegialidade, passo a adotar, então, o entendimento predominante no sentido de que essa exigência (dos cachês) é necessária também à comprovação do nexo de causalidade, sem prejuízo de voltar a discutir o assunto futuramente.
III
Nesse diapasão, acompanho, desde já, a proposta da unidade técnica, cuja análise incorporo às minhas razões de decidir.
O conjunto probatório que integra os autos se revela insuficiente para afastar o débito, já que não foram apresentados elementos que pudessem comprovar as apresentações musicais, nem o pagamento de cachês às bandas contratadas, conforme estabelecia o termo de convênio, nas cláusulas terceira, alínea "pp" e décima segunda, § 2º, alínea "f" (peça 1, p. 43 e 54) , a seguir transcritas:
pp) encaminhar ao CONCEDENTE documento comprobatório do efetivo recebimento do cachê por parte dos artistas, e/ou bandas, e/ou grupos, emitido pelo contratante dos mesmos
f) comprovação, por meio de fotografia, jornal, vídeo, cds, dvds, entre outros, de cada meta/etapa especificada no Plano de Trabalho aprovado;
Lembro que incide sobre o gestor o ônus da prova quanto à regular aplicação dos valores que lhe foram confiados para consecução do objeto pactuado, o que decorre de expressa disposição do art. 70, parágrafo único, da Constituição Federal, bem assim do art. 93 do Decreto-Lei 200/1967, c/c o art. 66 do Decreto 93.872/1986.
Diante disso, entendo adequada a proposta da unidade técnica de julgar irregulares as contas da responsável, condenando-a à devolução da integralidade dos recursos recebidos, bem assim aplicando-lhe a multa prevista no art. 57 da Lei 8.443/1992, proporcional ao valor do débito aplicado.
Com relação à contratação irregular por inexigibilidade dos artistas/bandas, objeto da audiência realizada, tampouco foi apresentada documentação que elidisse a falha apontada no exame da prestação de contas, de acordo com o estabelecido no próprio termo convenial, em sua cláusula terceira, item II, alínea "oo" (peça 1, p. 46) .
Entendo não caracterizada a prescrição da pretensão punitiva deste Tribunal, motivo pelo qual proponho a aplicação de multa à responsável. De fato, os recursos foram disponibilizados em 2010 e o ato de ordenação da citação data de 8/7/2019 (peça 20) , antes, portanto, do interregno de dez anos previsto no art. 205 do Código Civil, utilizado subsidiariamente por este Tribunal, conforme Acórdão 1441/2016-TCU-Plenário.
	Diante do exposto, VOTO pela adoção da minuta de acórdão que ora trago ao exame deste colegiado.
TCU, Sala das Sessões Ministro Luciano Brandão Alves de Souza, em 7 de junho de 2022.
Ministro VITAL DO RÊGO 
Relator